臺灣高等法院高雄分院刑事判決　　95年度重上更(六)字第46號
上　訴　人　臺灣屏東地方法院檢察署檢察官
被　　　告　甲○○
選任辯護人　黃呈祿　律師
　　　　　　葉武侯　律師
上列上訴人因被告貪污治罪條例等案件，不服臺灣屏東地方法院
87年度訴字第232 號中華民國88年10月14日第一審判決（起訴案
號：臺灣地方法院檢察署84年度偵字第1142、3739號），提起上
訴，判決後，經最高法院第6 次發回更審，本院判決如下：
    主  文
上訴駁回。
    理  由
一、公訴意旨略以：甲○○自民國（下同）78年間起任屏東縣崇
    文國中校長之職，並於81年9 月兼任屏東縣東新國中籌備處
    主任委員，為依據法令從事公務之人員。82年9 月間奉命辦
    理東新國中校舍新建工程第一期土木建築工程（下稱東新國
    中校舍工程）之發包、招標、開標等業務。該工程於82年9
    月25日開標，為興石營造股份有限公司（下稱興石公司）以
    新台幣2,930 萬元得標。興石公司得標後，為求工程順利進
    行，遂於開工前，由工地負責人乙○○前往東新國中工地現
    場，向甲○○表示，願支付總工程款之百分之3 即83萬5,00
    0 元之款項，並於每次領取估驗款時，依上開比例交付甲○
    ○。83年9 月22日，興石公司再以470 萬元標得東新國中填
    土排水工程（下稱東新國中排水工程）。乙○○遂於83年9
    月30日在崇文國中校長室內，分2 次交付甲○○賄款23萬元
    ；同年12月19日下午，在潮州鎮○○路五號甲○○住處，再
    交付賄款27萬元；又於84年1 月28日在甲○○上開住處交付
    25萬元，因認被告甲○○涉有貪污治罪條例第5 條第1 項第
    3 款之職務上收受賄賂罪嫌。
二、按犯罪事實應依證據認定之，無證據不得認定犯罪事實；不
    能證明被告犯罪者，應諭知無罪之判決，刑事訴訟法第154
    條第2 項、第301 條第1 項分別定有明文。又犯罪事實之認
    定，應憑真實之證據，倘證據是否真實尚欠明確，自難以擬
    制推測之方法，為其判斷之基礎；而認定犯罪事實之證據係
    指足以認定被告確有犯罪行為之積極證據而言，該項證據自
    須適合於被告犯罪事實之認定，始得採為斷罪資料，最高法
    院著有53年臺上字第656 號、29年上字第3105判例可參。再
    認定犯罪事實所憑之證據，雖不以直接證據為限，間接證據
    亦包括在內；然無論直接或間接證據，其為訴訟上之證明，
    須於通常一般之人均不致於有所懷疑，而得確信其為真實之
    程度者，始得據之為有罪之認定，倘其證明尚未達到此一程
    度，而有合理性懷疑之存在時，致使無從形成有罪之確信，
    即不得遽為不利被告之認定，亦有最高法院76年度臺上字第
    4986號判例可稽。
三、公訴人認被告甲○○涉有上開職務收受賄賂犯行，係以同案
    被告乙○○於調查局調查時及檢察官偵查中之供述，興石公
    司負責人王陳碧祝及會計譚若愚之證述，及興石公司帳冊記
    載，為其論據。惟訊據被告甲○○堅決否認有上開收受賄賂
    犯行，辯稱：伊住潮州高中附近，當時興石公司另有興建潮
    州高中校舍，乙○○有時順便到伊家作客，才知道伊住處內
    部傢俱擺設情形，惟乙○○不是公司負責人，伊無須與其來
    往，且該工程並無偷工減料情事，伊確未收取乙○○的錢等
    語。
四、經查：
  (一)證人乙○○遭羈押後（84年2 月9 日羈押），於84年3 月3
    日經法務部調查局屏東調查站（下稱屏東調查站）借提偵訊
    時固陳稱：分別於83年9 月30日、12月19日及84年1 月28日
    依序送被告賄款23萬元、27萬元及15萬元等語，嗣於檢察官
    偵查、原審及本院歷審中一再證述被告有上述公訴意旨所指
    之收賄行為，並稱送錢均是伊一人送去，無其他人陪同云云
    。然證人乙○○於84年2 月9 日屏東調查站初訊中供稱：東
    新國中校舍工程帳冊上記載「83年9 月30日第1 次支出6 萬
    元、17萬元；83年12月19日第2 次支出27萬元；84年1 月28
    日『長』9 萬元」，是我向縣府領取工程款後，巧立名目以
    東新國中校長索賄之理由，向公司騙取該款，自行花用；另
    東新國中排水工程帳冊記載「84年1 月28日『長』16萬元」
    ，係由公司自行支付校長，未經我處理等語（見調查卷(一)第
    6 至9 頁）；同日於檢察官偵訊時亦供稱：我沒有送錢給東
    新國中校長及主任，我是騙興石公司的錢，共騙了50幾萬元
    等語（見84年度偵字第1142號卷(二)第7 、8 頁）；於84年2
    月15日檢察官再度提訊時復稱：我沒有將59萬元交給學校單
    位，是拿回家繳房貸每月4 萬元，其中30萬元交給太太拿去
    繳會錢，我有互助會3 萬元3 會，2 萬元2 會，2 萬元的會
    我是會首，經手的錢都用在繳會錢及購屋貸款，我自己缺錢
    用所以想到這個方法等語（見同偵卷(二)第20至22頁）。證人
    乙○○前後證述不符，已難僅執其上開行賄被告之證述而為
    被告不利之認定。
  (二)證人乙○○除初供坦承以被告索賄為由向興石公司詐錢外，
    嗣雖改稱分別交付23萬元、27萬元、25萬元之賄賂款予被告
    甲○○，惟經仔細考量其所謂交付款項數目之計算方式或內
    容之供述，則有諸多不符之處，其前後所述大致如下：
  (1)84年3 月3 日乙○○於屏東調查站供稱：興石公司承包校舍
    工程開工後，在83年9 月21日拿到第1 期估驗款8,069,909
    元，我即依照當初得標後與校長甲○○之約定，即共要給甲
    ○○工程款2,930 萬元之百分之3 ，即83萬5,000 元之百分
    之28比例（第一期估驗款為實際完工之2 成8） 計算，向公
    司申請23萬元分2 次，1 次17萬元，1 次6 萬元，在83年9
    月30日左右在崇文國中校長室將用信封裝好之錢放在甲○○
    桌上由他親自收取。校舍工程第二期估驗款8,261,490 元領
    到後，我即依照前述比例計算要給校長甲○○27萬元，在12
    月19日左右晚上我親自送到甲○○潮州愛國路家中，前述第
    2 次致送甲○○的27萬元，尚包括第3 次估驗款3,000,397
    元計算，第4 次估驗款3,753,490 元依比例計算所得數目為
    要送甲○○之9 萬元，在84年1 月28日向會計譚若愚領出25
    萬元，在84年1 月28日左右晚上我親自送到甲○○之潮州家
    中，將包好之25萬元放在客廳上隨即離去，另外之16萬元係
    興石公司承包東新國中排水工程在84年1 月26日領到該工程
    第1 次估驗款3,842,564 元，依照前述比例要送給甲○○之
    金額為16萬元，我即於當天亦併前往致送等語（見同偵卷(二)
    第57至61頁）。
  (2)84年3 月3 日乙○○於屏東調查站之自白書指明：在83年9
    月21日拿到第1 期估驗款806 萬餘元，我即依照當初得標後
    與校長甲○○之約定即要給工程之總價約百分之3 ，也就是
    83萬5,000 元的百分之28計算，向公司申請23萬元分2 次，
    1 次17萬元，1 次6 萬元，在83年9 月30日左右，在崇文國
    中校長室將上述用信封袋裝的錢在甲○○桌上由他收取，當
    時無人在場。第2 次估驗款本公司領到826 萬元，第3 次領
    到300 萬元依照前述比例計算，要給甲○○共20萬元，在83
    年12月19日我向公司會計譚若愚領出27萬元，在19日左右某
    日晚上約8 時，我親自將信封袋包好之27萬元送到潮州鎮甲
    ○○自宅將錢放在客廳上隨即離去。校舍工程第4 次估驗款
    本公司領到375 餘萬元，另排水填土工程也領到384 萬餘元
    ，我依照前述比例計算要給甲○○共25萬元，我在84年1 月
    28日左右某日晚上約8 時，將25萬元用信封袋包好，親自送
    到甲○○住宅，以同樣方法放在客廳上，由甲○○收取云云
    （見同偵卷(二)第62至64頁）。
  (3)88年4 月8 日乙○○於原審審理時，其所提出之陳明狀則又
    指稱：興石公司於82年與東新國中簽訂系爭之屏東縣東新國
    中新建一期工程，得標金額為29,300,000元，嗣興石公司
    於領得第一期工程款8,069,909 元後，即由乙○○依上開領
    得之第一期工程款8,069,909 元，計算出稅前金額為7,685,
    628 元（即8,609,909 除以1.05，而營業稅為百分之5） ，
    依百分之3 計算，即7,685,628 元乘以百分之3 ，等於230,
    569 元，由乙○○在校長室交給甲○○230,000 元。83年
    10月26日第2 次領得工程款8,261,490 元，再以前開方式計
    算出稅前金額為7,868,086 元（即8,261,490 元，除以1.05
    ），依百分之3 計算，即868,086 元乘以百分之3 ，等於23
    6,042 元，惟為記憶方便（即1 、2 次合併支付50萬元），
    乃湊足整數270,000 元（因第一次已付23萬元），於83年12
    月19日親赴甲○○宅付款。83年11月9 日領得第3 期款3,
    000,397 元，依前開方式計算得稅前金額為2,857,521 元，
    以百分之3 ，等於85,726元，惟延至84年1 月28日，與後開
    第4 次領款及另領取之填土排水工程第一期工程款時，同時
    合計。84年1 月13日領取第4 期工程款3,753,490 元，依
    前開計算方式得稅前金額為357,452 元，再乘以百分之3，
    等於107,243 元。84年1 月12日領得填土排水工程第一期
    工程款3,842,564 元，前開計算方式得出稅前金額為3,659,
    585 元，再乘以百分之3 ，等於109,788 元。依、、
    合計為302,757 元，因上開部分，已逾付3 萬餘元，故而
    此次僅支付整數25萬元，綜上前後支付計75萬元等語（見原
    審卷第67、68頁）。
  (4)89年2 月21日乙○○於本院前審供稱：「當時有向被告表示
    願以總工程款的百分之3 的回扣給他，而於每次請款時之百
    分之3給 他回扣；我領到工程款後，第1 次給23萬元，分2
    次給他，1 次為17萬元，1 次為6 萬元，因我計算錯誤才補
    第2 次的6 萬元回扣，地點都在校長室交付，錢是用信封袋
    裝的，第2 次交27萬元現金，在校長家中交付，第3 次在他
    家交付25萬元現金，每次要給多少回扣由我計算；公司標得
    1 、2 期工程，1 、2 期工程日期有重覆（重疊），1 期工
    程未完成前，2 期就發包，給工程回扣包括第1 期及排水填
    土工程；先前表示給予百分之3 的回扣數額與計算方式不同
    （似指領取之估驗款按百分之3 計算後之金額與交付之金額
    未完全一致），因我先算概數，工程完成再予總算；第2 次
    請款，為計算方便才給27萬元，第2 次包括第2 次及第3 次
    （應為第2 、3 期工程款），給27萬是給整數，第2 次及第
    3 次的回扣不止27萬元，其餘的以後再會算」（見本院上訴
    卷第26 頁 反面、第27頁）等語。
  (三)依上開供詞前後對照可發現：
  (1)依乙○○於調查站之陳述、自白書之內容及本院前審之供述
    ，83年12月19日賄款27萬元，係包括東新國中校舍工程第2
    期及第3 期工程賄款；惟依其88年4 月8 日所提出之答辯狀
    則稱係第2 期工程賄款，但不包括第3 期工程賄款，先後供
    述不一。
  (2)依乙○○於調查站之陳述及自白書之內容，84年1 月28日交
    付之賄款共25萬元中之9 萬元係東新國中校舍工程第4 期之
    工程賄款，至於另外之16萬元則為東新國中排水工程第1 期
    工程賄款，但其答辯狀則改稱25萬元賄款係東新國中校舍工
    程第3 期、第4 期及東新國中排水工程第1 期工程賄款，前
    後亦有不符。
  (3)再依其所稱領支工程款後計算給付賄款數額之方式，其前後
    3次之計算方法又有不同：
  第1 次（83年9 月30日）行賄，其計算方式，在調查站時供
    稱：以總工程款2,930 萬元之百分之3 即83萬5,000 元之百
    分之28的比例（第1 期工程為實際完工之2 成8） 計算。在
    自白書則稱為拿到第1 期估驗款806 萬元依約定給甲○○工
    程款之總價的百分之3 ，也就是83萬5,000 元的百分之28計
    算。但在答辯狀又稱為領得第1 期工程款8,069,909 元後，
    計算出稅前金額為7,685,628 元（即8,069,909 元除以1.5
    ，而營業稅為百分之5） ，依百分之3 計算，即7,685,628
    乘以百分之3 等於230,569 元云云。
  第2 次（83年12月19日）行賄，其計算方式，在調查站及自
    白書稱：第2 次（期）工程款估驗款（指工程款）領到826
    萬元（1,490 元）、第3 次（期）領到300 萬元（03,797元
    ），依前述比例（指百分之3） ，要給甲○○27萬元。但於
    答辯狀中則指出8,261,490 元計算出稅前金額為7,868,086
    元（即8,261,490 元，除以1.5） ，依百分之3 計算等於23
    6,042 元，惟為記憶方便（即1 、2 次合計支付50萬元），
    乃湊足270,000元云云。
  第3 次（84年1 月28日）行賄，其計算方式在調查站及自白
    書中稱：第4 次（期）估驗款（指工程款）領到375 萬元（
    3,490 元），另排水填土工程也領到384 萬元（2,564 元）
    ，依前比例（指百分之3） 計算，要給甲○○25萬元。但於
    答辯狀中則稱：指第3 期、第4 期，填土排水工程第1 期款
    ，合計算得稅前金額再乘以百分之3 ，合計302,757 元，因
    已逾付（指第2 次行賄）3 萬元，故此次僅支付25萬元云云
    。
  (4)綜合上述，若依乙○○於屏東調查站及自白書所指依百分之
    3 計算方式（未計算稅前金額），仍無法算出合乎其所指3
    次交付予被告之數額，至若依其答辯狀所指先計算稅前金額
    ，再依百分之3 計算，亦與每次交付之金額不符，更遑論此
    2 種計算方式所包含其所指用以計算賄款之領到工程款之期
    數不相符合。又乙○○於本院前審審理中證稱：係先算概數
    ，工程完成再予總算，且於第2 次請款，為計算方便才給27
    萬元，其餘的以後再會算等語。惟其於檢察官偵查中既稱：
    「後來說的是真的，我們有送錢給校長甲○○」、「原本想
    自己承擔，後來擔不起來，才供出校長；我在調查局說我要
    騙公司錢，那時心慌，怕害到別人才這麼說」等語，顯見其
    已無再行隱瞞之必要。其何以在距離案發期間較近、記憶力
    較為清晰之偵查、原審審理中，不能詳述賄款之方式，而遲
    至本院前審審理時始為鉅細靡遺（營業稅亦計算在內）之賄
    款數目計算緣由之供述？足認證人乙○○上開交付賄款之供
    述顯有瑕疵，已難遽採。又證人乙○○對於其分別於83年9
    月30、12月19日、84年1 月28日，分別在崇文國中校長室、
    被告住處，各交付23萬、27萬、25萬元賄款等基本事實之陳
    述固無扞格，惟其此項陳述仍非無瑕疵可指（詳下述），亦
    難遽信；且僅屬證人乙○○之片面陳述，自仍須有其他補強
    證據足資證明其此項陳述與事實相符，始堪採為不利被告之
    認定，尚難專依乙○○之上開證述而為被告不利之認定。
  (四)證人乙○○任職興石公司每月薪水2 萬元，但其當時有5 個
    互助會外（3 萬元3 會，2 萬元2 會），並有400 多萬之房
    屋貸款要繳納，已據其供明在卷，並經證人林錦善、王翠娥
    於檢察官偵查中證述在卷（見同偵卷(二)第75、76頁）；復有
    互助會單、土地及建物所有權狀可按。是證人乙○○為應付
    上開大筆費用（每月10幾萬元），以被告索賄為由，向公司
    騙取上開款項，作為繳納房屋貸款及互助會借款，非無可能
    。況且證人即乙○○之妻王翠娥於84年3 月13日檢察官偵查
    中證稱：「（妳先生舊曆過年拿多少錢回家？）過年前他有
    拿20多萬元回家，．．他拿錢給我並沒有告訴我錢的來源」
    等語（見同偵卷(二)第76頁）；證人乙○○於本院前審審理時
    亦坦承於84年1 月底農曆過年前曾拿現金20多萬元回家交給
    太太等情不諱（見本院更(二)審卷第64頁），雖其就金錢來源
    證稱：其中20萬元是興石公司發紅利之款云云，惟訊之證人
    即興石公司負責人王陳碧祝於本院前審調查時證稱：因時間
    已久，不記得於84年1 月底有無給乙○○紅利，要看帳簿就
    知道了，乙○○領錢帳簿均有記載，因為帳簿遭查扣，所以
    無法知道等語（見本院更(二)審卷第76頁），經本院前審勘驗
    查扣興石公司2 本帳簿，證人乙○○所領金錢包括每月領取
    2 萬元薪水均有簽名，然84年1 月28日左右至月底（84年1
    月30日係農曆除夕、31日係農曆春節），均無乙○○領取20
    萬元紅利之記載，有該查扣興石公司帳簿可按。則證人乙○
    ○於84年1 月底交給其妻20多萬元現金之來源，令人起疑。
    再以證人乙○○初供以行賄為由，詐騙公司款項，證人乙○
    ○則涉有詐欺罪嫌，而翻異前供指稱係被告對於職務上收受
    賄賂，反而可免責，是證人乙○○嗣後翻供改稱被告收受賄
    款，實有利於己，其真實性令人懷疑，無法遽信。又乙○○
    上揭供述未將59萬元交給學校，雖未包括興石公司排水工程
    帳冊上記載84、1 、28『長』160,000 元，而據乙○○於屏
    東縣調查站時供稱：該16萬元未經其處理等語，與證人王陳
    碧祝於屏東縣調查站證稱該16萬元係將款交予乙○○處理，
    2 人所述亦有不符。是王陳碧祝縱有交付該16萬元予乙○○
    ，乙○○非無中飽私囊之可能，亦難據興石公司帳冊之記載
    推認該16萬元係被告所收受之賄款。
  (五)本院前審向財政部財稅資料中心函查被告及其家屬在各行庫
    之帳戶，並調閱核對上開期間資金往來結果，其中被告配偶
    張米英在屏東縣潮州鎮農會帳戶，於84年1 月28日有存入現
    金20萬元，與乙○○指稱其送賄款給被告之其中1 次日期固
    屬相符，而証人乙○○向興石公司會計支領款項，有時係在
    拿錢的時候，把單據拿過去，有時係伊先墊款，嗣後再把單
    據拿過去向會計請款（見通偵卷(二)第100 頁），惟就其指稱
    送被告之上開23萬、27萬、25萬元之款項，乙○○則供稱均
    沒有墊過（見本院重上更(三)卷(二)第59、60頁），顯見乙○○
    所供交付款項予被告一節若屬實情，均是向興石公司領款後
    再持往交付；而乙○○雖供稱於84年1 月28日「左右」晚上
    8 點，將賄款25萬元親自送到甲○○住處等語（見同偵卷(二)
    第59頁反面、第64頁反面），似對日期並非確定。然證人乙
    ○○於84年3 月3 日於調查站供稱：「在84年1 月28日向會
    計譚若愚領出25萬元，在84年1 月28日左右晚上我親自送到
    甲○○之潮州家：：」等語；其於檢察官偵查中明確證稱：
    係84年1 月28日（見同偵卷(二)第68頁），且扣案興石公司帳
    簿內記載出金日係84年1 月28日，顯見證人乙○○確於84年
    1 月28日始向公司領取25萬元，其所述送錢給被告之上開「
    28日左右晚上8 點」日期，應係84年1 月28日晚上或以後（
    某日晚上）無誤，而84年1 月28日為星期六，當日下午農會
    不上班，是被告配偶張米英上開20萬元應係當（28）日上午
    存入，顯與證人乙○○所稱同日晚上或以後某日晚上所送賄
    款25萬元無關。此外，被告及其家屬並無與證人乙○○所稱
    送交賄款日期相符之現金存款，有屏東縣潮州鎮農會、內埔
    鄉農會及華南銀行潮州分行函復被告及其家屬帳戶明細表在
    卷可查。再者，被告亦具狀稱該20萬元存款係標會所得存入
    等語（見本院上訴卷第71頁），並提出張米英所參加83年2
    月起至85年4 月止，82年6 月起至85年1 月止，及81年10月
    月起至85年1 月止之互助會單3 紙卷附足憑（見本院上訴卷
    第78至81頁），以84年1 月28日為星期六，且接續為農曆除
    夕過年假期，提早於農曆過年前標會，不違常情。又證人即
    潮州國中教師黃登拋、楊水文、陳魏素貞均於本院前審審理
    中陳稱「（以前甲○○的配偶有參加你們的互助會？）均答
    ：有的」「（《還有沒有會單？》由被告甲○○當庭提會單
    原本3 紙，閱後發還，影本3 張附卷）證人陳魏素貞答：我
    自己的丟掉了，張米英小姐還有保存會單，我看是我的筆跡
    」、「證人黃登拋答：會單我已經丟掉了，張米英有保存會
    單，我看是我的印章，也是以前是我的會單」、「證人楊水
    文答：張米英有參加我的互助會，會單我已經丟掉了」、「
    （張米英是什麼時候標會的？）證人楊水文答：我記得是過
    年她要用錢，那個時候標的」等語（均見本院重上更(三)卷(二)
    第56頁至第58頁）。足見被告辯稱：84年1 月28日其配偶張
    米英在屏東縣潮州鎮農會帳戶存入現金20萬元是標會所得而
    存入，應屬實在，張米英帳戶中上開款項，不能做為乙○○
    所供向被告行賄或交付回扣之佐證至為明確。
  (六)證人即在興石公司擔任會計職責之譚若愚於84年2 月9 日在
    屏東縣調查站供稱：「我負責製作興石公司及甘霖土木包工
    業各項工程之流水帳，及承老板娘王陳碧祝之命付款予各工
    地主任，開立發票、銀行領款等工作。興石公司之請款流程
    為由工地主任乙○○持發票、收據、字條等交我登帳，經我
    請示老板娘王陳碧祝核准後，由王陳碧祝支付予乙○○」、
    「貴站依法於84年2 月9 日搜索興石公司扣押物資料係興石
    公司所有，為本人記載；該扣押物編號一－七，名稱東新國
    中填土排水工程之資料中，所記載之『1/28長160,000 』字
    句係老板娘王陳碧祝叫我記載的，作何用途﹖付予何人﹖我
    均不知道；扣押物編號一－八，東新國中校舍新建工程資料
    中之字條：上友50,000元、冠利50,000、吳耀煌30,000元、
    蘇焜雄26,000元、何建忠300,000 元，餐費30,000元，共25
    0,000 元等字，係乙○○書寫交給王陳碧祝後再由王陳碧祝
    轉交給我，並指示我在帳冊上82年9 月27日登載為〞圓250,
    000 乙○○〞；同資料中字條所載之內容『835,000 ×0.28
    ＝2,338,000 元東新國中第一期工程，以整數付款方式，本
    期應付230,000 元，已付170,000 元，差額60,000元，付清
    』該字條亦係乙○○所書寫，交給王陳碧祝後，再由王陳碧
    祝轉交給我，並指示我在帳冊中登載83年9 月30日第1 次支
    出費170,000 元，之後王陳碧祝父親自在帳冊上書寫『在（
    再）拿60,000，共230,000 』；其中字條上用紅筆書寫之『
    付清』係王陳碧祝所寫，內容作用我不知道；又字條所載『
    東新國中校長270,000 』，該字條係乙○○書寫交予王陳碧
    祝，經王陳碧祝轉交予我，並指示我在帳冊中登載83年12
    月19日第2 次支出費27萬元，並由乙○○在帳冊中簽名」等
    語。證人譚若愚於同日檢察官偵查時證稱：「我是興石營造
    公司會計，負責依照老闆娘王陳碧祝的交代，將帳目記在會
    計簿上，依照老闆娘的指示，付款給各工地主任；調查站扣
    押證物中有一張記載『長16萬元』，是老闆娘（王陳碧祝）
    叫我寫下去的，我不知道何用途，其他扣押證物記載也都是
    老闆娘叫我記的，東新國中第1 期工程款，東新國中校舍新
    建工程總工程款，記載乙○○8 、9 月份薪資等，崇文國中
    聚餐等、記載東新國中校長27萬元等，記載乙○○借支30
    萬元等，以上都是乙○○寫完交給我記載的，在這之間有給
    我老闆娘過目，我都不知道意思，乙○○於84年1 月28日送
    16萬元給校長，我不知道，是老闆娘叫我記載的」等語；證
    人譚若愚又於84年2 月21日檢察官偵訊時證稱：「興石公司
    請款通常是工地主任直接向王陳碧祝說要用多少錢，王陳碧
    祝並口頭交待並拿來現金給我，通常到月底時單據會彙整交
    給我核對，我手上有一本流水帳冊，有些取款人會在流水帳
    冊簽名押日期表示有收到該筆款項，東新國中工程都是由乙
    ○○一人處理」等語。另證人即興石公司實際負責人王陳碧
    祝於84年2 月11日調查中證稱：「興石公司負責人為我先生
    王庚石，我先生於79年逝世，公司負責人轉換登記為我兒子
    王博彥，而且自79年以後，公司的一切帳冊資金提存調度事
    宜均由我負責迄今，目前為興石公司的老闆娘，興石公司資
    金進出的運作完全由我負責」、「（提示東新國中校舍工程
    帳冊．．．代表何種意思？）83年9 月30日第1 次支出23萬
    元、83年12月19日第2 次支出東新國中校長27萬元，．．84
    年1 月28日「長」9 萬元等，均為乙○○找我告訴我要打點
    相關人員，以便工程順利進行，然後我就叫會計譚若愚小姐
    將上述款項交付乙○○領取處理，交代會計入帳，由乙○○
    簽名認帳．．」、「（提示東新國中排水工程帳冊．．84、
    1 、28長160,000 元係何意義？）．．是乙○○告訴我要致
    送甲○○16萬元．．．，我即將款交給他處理，並指示會計
    入帳．．」等語，依上開證人譚若愚、王陳碧祝之證詞，及
    扣案之興石公司帳冊，僅能證明興石公司於83年9 月30日、
    83 年12 月19日、84年1 月28日確有依工地主任乙○○以送
    被告賄款為由，先後支出23萬元、27萬元及25萬元之費用一
    事，然上開各筆款項，其中84年1 月28日帳冊所記載之16萬
    元，乙○○於84年2 月9 日屏東調查站稱：東新國中排水工
    程帳冊記載84年1 月28日「長」16萬元（即東新國中排水工
    程第1 期工程款回扣16萬元），係由公司自行支付校長，未
    經我處理，所以我未在帳冊上簽名云云，亦與王陳碧祝所述
    前詞已有未符。再縱如王陳碧祝所述為真，惟證人譚若愚、
    王陳碧祝均未實際參與或陪同送錢給被告，而係依據工地主
    任乙○○之說詞，將款項交予乙○○處理，乙○○有無再將
    款項如數送給被告收受，證人譚若愚及王陳碧祝實際並不了
    解，帳冊上亦無法證明乙○○確已將款項交付被告，而乙○
    ○就上開款項之用途前後供述不一，已如上述，證人譚若愚
    、王陳碧祝上開證述，及扣案之興石公司帳冊，亦不足作為
    被告確已收受乙○○交付之興石公司賄賂之証據。
  (七)雖扣案興石公司帳冊上記載83年8 月25日致贈被告母親逝世
    奠儀3 萬元屬實，然該次致贈3 萬元奠儀係興石公司實際負
    責人王陳碧祝本人由乙○○陪同下，親自到被告當時喪宅弔
    唁並致贈一事，為證人王陳碧祝於84年2 月11日調查中陳明
    （見同偵卷(二)第38頁背面）。證人王陳碧祝既親自到場弔唁
    致贈，並無輾轉他人之手，即無使他人可乘之機，此與上開
    賄款均由乙○○提起並由乙○○個人私自處理，證人王陳碧
    祝並未實際參與，致使他人有機可乘情形不同，自不能以興
    石公司帳冊上記載曾致贈被告奠儀3 萬元屬實，遽認帳冊上
    所記載向被告行賄亦均係真實。另扣案之上開興石公司帳冊
    中所記載於83年12月19日支出崇文國中聚餐費3,985 元及按
    摩費6,000 元，合計9,985 元，係乙○○招待崇文國中庶務
    組潘組長吃飯及按摩一事，已據證人乙○○於調查時供明（
    見調查卷(一)第7 頁），而證人即崇文國中庶務股長潘昭華於
    屏東縣調查站應訊時雖坦承接受請客及按摩一次屬實（見偵
    查卷(二)第160 頁），然證人潘昭華於同日調查筆錄中亦證稱
    ：「至於宴請招待及按摩金額若干我不清楚，均由乙○○付
    帳」等語，亦僅能證明乙○○有代興石公司宴請校方人員及
    招待按摩為真，此小錢之帳冊記載數目，縱認相符，此與被
    告遭控受賄一節，並無關聯性，自非得以此推認帳冊關於向
    被告行賄之記載內容全部真實，故在無其他積極證據佐證前
    ，尚難遽認帳冊記載向被告行賄一節即為真實。
  (八)證人潘昭華於本院前審審理中證稱：「（工程是9 月25日開
    標，是什麼時間對保？）可能是10月上旬，就是開標以後1
    個星期簽合約，合約弄好以後再對保，去吃飯可能是10月上
    旬左右」、「（出面請客的人是誰？）本來我們主任要拿錢
    去付，但是興石公司一位姓楊的，因為他的朋友多，所以由
    他去付」、「（當天坐了幾桌？）1 桌」、「（當天的餐費
    大約多少錢？）大約2,000 到3,000 元左右」、「（坐1 桌
    為何才2 、3,000 元？）就是很簡單的便飯」、「（菜色豐
    盛不豐盛？）普通，就是家常便飯」、「（乙○○向興石公
    司報帳，83年12月19日請了縣府手續幫忙人員盧主任、潘組
    長、主計主任、出納組長茶點一共2 萬元，有無此事？提示
    帳冊）沒有這件事情，沒有吃茶點，對保那天只有便餐，日
    期也不對，對保時間是10月初，這個是12月19日，那天便餐
    的費用大約3,000 元左右，絕對不到2 萬元」、「有吃便餐
    ，也有按摩，但是按摩沒有這麼多錢，按摩大約1,200 元」
    、「（是否當天便餐完去按摩？）好像是」「（按摩有幾個
    人去？）3 個人，就是我、乙○○還有盧主任3 人，每人1,
    200 元」、「我從來沒有收過他們的茶葉」等語（見本院更
    (三)卷(二)第102 至105 頁）。又證人即主計主任林秀櫻於本院
    前審審理中亦證稱：「（乙○○向興石公司報帳，83年12月
    19日請了縣府手續幫忙人員盧主任、潘組長、主計主任、出
    納組長茶點一共2 萬元，有無此事？提示帳冊）沒有這件事
    情，我連聽都沒有聽過，只有那次中午吃的便餐而已，其他
    都沒有，日期也不對，對保以後我們從來沒有和他接觸過」
    、「我從來沒有收過他們的茶葉」、「我只有對保時吃過一
    次便餐，其他我都沒有去過，也沒有拿過他的茶葉」等語（
    見同上卷第102 至105 頁）。再證人即出納組長郭錦妹於本
    院前審審理中亦證稱：「（乙○○向興石公司報帳，83年12
    月19日請了縣府手續幫忙人員盧主任、潘組長、主計主任、
    出納組長茶點一共2 萬元，有無此事？提示帳冊）我從來沒
    有參加過，也沒有和他們一起吃過飯」、「從來沒有收過他
    們的茶葉」等語（見同上卷第102 至104 頁）。查興石公司
    帳冊固有記載83年12月19日聚餐9,985 元，此是對保後之便
    餐及按摩之費用，便餐參加人員是潘昭華、林秀櫻、盧主任
    、乙○○及其友人，按摩參加人員是潘昭華、盧主任、乙○
    ○3 人，此部分共花費9,985 元固屬實在，但當日尚有記載
    之縣府手續費2 萬元，並註明是「盧主任、潘組長、主計主
    任、出納組長4 人茶點2 萬元」。因證人潘昭華、林秀櫻、
    郭錦妹均陳稱：「從來沒有收過他們的茶葉」，尤其出納組
    長郭錦妹是婦女，從未參加過吃喝，惟乙○○仍向興石公司
    報稱「83年12月19日盧主任、潘組長、主計主任、出納組長
    4 人茶點2 萬元」。又證人潘昭華、盧泉源、林秀櫻於調查
    站訊問時亦未陳稱有收過乙○○之茶葉或茶點，又對保時間
    是在開標後數日之動工前即83年10月上旬左右，對保時間並
    非在動工後即83年12月19日，惟乙○○仍報稱83年12月19日
    （此時動工已久並已請領工程款後）有支付盧主任、潘組長
    、主計主任、出納組長4 人茶點支出2 萬元，其日期亦明顯
    錯誤，是乙○○所報領錢日期及金錢數額支付情形，尚有疑
    義，難以遽信。
  (九)乙○○於檢察官偵查中所繪被告甲○○住處之簡圖（見第11
    41號偵查卷第63頁），經本院前審當庭播放核對檢察官至被
    告住處實地錄影之實景（有錄影帶1 捲在卷可證），二者並
    無不符，固係實情。然被告於84年3 月23日檢察官第1次 訊
    問中，即已坦承證人乙○○曾為了學校動土開工事宜到其住
    處2 次等語，被告所述尚符常情。又被告另稱：興石公司同
    時另有承建潮州高中之校舍工程，我家在潮州高中附近，乙
    ○○有時會進來坐等語，而經向潮州高中函查，該校淑德樓
    工程確係由興石公司承建，於82年2 月20日開工至83年12月
    22日完工，與本件東新國中校舍工程係於82年9 月間開工者
    ，日期有重疊，是被告辯稱：興石公司同時另有承建潮州高
    中之校舍工程，我家在潮州高中附近，乙○○有時會進來坐
    等語，並非無據。是證人乙○○能繪出被告住處簡圖，僅能
    證明證人乙○○確曾到過被告住處屬實，尚不能執此遽認被
    告有收賄之犯行。
  (十)本件檢察官偵查及原審審理時法務部調查局及高雄市政府警
    察局曾分別對被告實施測謊，結果均呈情緒波動反應，認為
    被告說謊，固有鑑驗通知單2 紙卷附可憑（見偵卷(二)第121
    頁、原審卷第134 、135 頁）。另乙○○於88年9 月1 日及
    9 月2 日經高雄市警察局刑事警察大隊以模擬中性卡車數字
    刺激測驗及區域比對法實施測謊結果認定：「對你（乙○○
    ）有沒有送錢給甲○○？乙○○回答『有』，無不實反應」
    ，有該隊鑑驗通知書附卷可稽（見原審卷第134 、135 頁）
    。惟查測謊鑑定，係依一般人在說謊時，會產生遲疑、緊張
    、恐懼、不安等心理波動現象，乃利用測謊儀器將受測者之
    上開情緒波動反應情形加以紀錄，用以判別受測者供述之真
    實性，倘受測者愈想壓抑其謊言所產生之情緒，則在測謊儀
    器上愈會產生明顯之情緒波動反應，反之，則無此不實之波
    動反應。且測謊鑑定係以受測者在回答問題的生理狀態諸如
    血壓、脈博和呼吸等狀況來判斷受測者是否說謊，但仍會因
    受測者之人格因素、身體狀況、疾病因素、受測態度，施測
    者之素質等因素而受影響，並非全無誤判之可能，故心理學
    家對其正確性一直有所爭議，受測者縱令未通過測謊，亦僅
    係被告等否認犯罪所持之辯解不成立，仍非有積極之證據足
    以證明犯罪行為，仍不能遽為有罪之認定（最高法院30年上
    字第1831號判例參照）。本件被告上開測謊鑑定，固有說謊
    反應，乙○○固無說謊反應，惟該法務部調查局之測謊鑑定
    書僅簡略載明以控制問題法、混合問題法為檢驗方法；高雄
    市警察局刑事警察大隊鑑驗通知書亦僅簡略載明以模擬中性
    卡車數字刺激測驗及區域比對法為鑑驗方法，分析比對心理
    生理變化之反應圖譜而為判斷，惟對於施測人是否經良好之
    專業訓練與相當之經驗、測謊儀器品質良好且運作正常、受
    測人身心及意識狀態正常、測謊環境良好，無不當之外力干
    擾等測謊所須要件，上開鑑定機關均並未提出諸如受測人之
    同意書、身心狀況檢查或訪談紀錄、測謊儀器證書等以為佐
    證，則上開測謊鑑定結果已難期準確無誤，已難採為不利被
    告認定之唯一證據甚明。且證人乙○○上開交付賄款予被告
    之供述確有前後不符、矛盾不一之瑕疵，均如上述；另證人
    譚若愚、王陳碧祝均未參與本案之行賄，其等供述及帳冊之
    記載均無法做為乙○○供述送賄之佐證；本院另查得被告配
    偶張米英帳戶之存款亦與乙○○供稱送賄之情節無關，均已
    如上述，在無其積極證據足認被告有收受賄款之情況下，實
    難遽憑上開測謊鑑定結果，即認定被告有收賄或收取回扣之
    犯行。
  (十一)證人乙○○於屏東縣調查站供稱：「我依照當初得標後與校
    長甲○○之約定，即總共要給甲○○工程款2930萬元之百分
    之3 即83萬5,000 元的百分之28比例（2 成8） 計算」、「
    在東新國中工地現場，我與甲○○為了處理工程工地地上物
    拆除賠償問題，二人單獨相處時，我即向甲○○表示：公司
    依照慣例，以工程總價百分之3 的數目為致謝甲○○的酬勞
    ，在每次領取估驗款時即依比例致送，甲○○表示同意」、
    「我與甲○○達成協議，欲贈送他工程總價百分之3 酬勞」
    ，其自白書上復記載：「我依照當初得標後與校長甲○○之
    約定，即要給甲○○工程總價的百分之3 」等語。惟被告已
    堅決否認有與乙○○有達成期約賄賂之犯行，而遍查全卷，
    均無其他證據足資佐證乙○○之上開供述，自難憑乙○○一
    己之供述，即認定被告有與乙○○達成期約賄賂之犯行，併
    此敘明。
五、綜上所述，證人乙○○雖證稱確有交付本件賄款予被告，惟
    其此項證述存有上開瑕疵可指，難以遽信。又本件證人王陳
    碧祝、譚若愚等人僅能證明乙○○確有以送錢予被告等詞，
    向興石公司取得款項，亦難採為被告確有收受賄賂事實之補
    強證據。至扣案帳冊僅為王陳碧祝、譚若愚依乙○○之陳述
    所為之興石公司內部帳務記載，僅得為乙○○已向興石公司
    領取款項之證明，亦難執為被告已收取該賄款之證據。況證
    人乙○○於調查站及檢察官偵查中尚曾陳稱：錢是伊向公司
    騙取的等語，則乙○○亦屬利害關係人，其嗣後改稱錢已送
    給被告甲○○之對被告甲○○不利之證述，尚有令人懷疑之
    處，無法確信其為真實。況乙○○於本院前審審理時亦明確
    陳稱：「（你交錢給被告的時候，有無第三人在場？）沒有
    」、「（如何證明你有送錢給被告？）沒有辦法證明」等語
    在卷（見本院更(三)卷(一)第172 、173 頁），尤難認乙○○已
    將其向興石公司取得之上開75萬元賄款交予被告收受之事實
    。本件公訴人所舉之事證，顯難使本院獲得被告確已收取賄
    款之心證。此外，本院復查無其他積極證據足資證明被告有
    公訴人所指之上開犯行，自不能僅憑利害關係人乙○○片面
    且有瑕疵之指述，而為被告有罪之認定，是被告之犯罪尚屬
    不能證明，揆諸上開說明，自應為被告無罪之諭知。
六、原審因而以不能證明被告犯罪，而為被告無罪之諭知，核無
    違誤；檢察官上訴意旨，猶執前詞，指摘原判決不當，為無
    理由，應予駁回。
據上論斷，應依刑事訴訟法第368 條，判決如主文。
本案經檢察官許月雲到庭執行職務。
中　　華　　民　　國　　96　　年　　6 　　月　　20　　日
                  刑事第四庭    審判長法官　蕭權閔
                                      法官　陳吉雄
                                      法官　林水城
以上正本證明與原本無異。
如不服本判決應於收受本判決後10日內向本院提出上訴書狀，其
未敘述上訴理由者，並得於提起上訴後10日內向本院補提理由書
狀（均須按他造當事人之人數附繕本）「切勿逕送上級法院」。
中　　華　　民　　國　　96　　年　　6 　　月　　20　　日
　　　　　　　　　　　　　　　　　　書記官　吳新貞
